臺灣高等法院刑事判決　　　　　　　　　　　　　九十一年度上易字第一八九二號
　　上　訴　人　臺灣板橋地方法院檢察署檢察官
　　被　　　告　乙○○
　　　　　　　　甲○○
　　共　　　同
　　選任辯護人　王　上律師
右上訴人因被告等侵占案件，不服臺灣板橋地方法院九十年度易字第三九七四號，中
華民國九十一年五月九日第一審判決（起訴案號：臺灣板橋地方法院檢察署九十年度
偵字第一０八一六號），提起上訴，本院判決如左：
    主  文
上訴駁回。
    理  由
壹、公訴要旨
一、公訴事實：被告乙○○、甲○○係夫妻，均任職於永晞國際企業股份有限公司（
    下稱永晞公司），擔任綜理公司業務工作，為從事業務之人，竟意圖為自己不法
    之所有，並基於犯意之聯絡，及行為之分擔，於民國八十八年七月六日將丁○○
    （原名蘇正隆）匯入被告甲○○設於華南商業銀行中和分行帳號一六五─二０─
    ０四０九八二─一號活期儲蓄存款帳戶內，退還永晞公司之貨款新台幣（下同）
    一萬一千七百元，侵占入己。嗣經永晞公司代表人丙○○發覺上開貨款並未匯入
    永晞公司帳戶，向丁○○查詢後，始發現上情。
二、公訴法條：刑法第三百三十六條第二項之業務侵占罪。
三、公訴證據：(一)證人丁○○證述：係被告乙○○告知將應退還之貨款匯入被告甲○○之帳號，乃匯入一萬一千七百元等語。(二)證人即永晞公司職員黃建竣證稱：丙○○於入監執行前有交代要向丁○○催討一萬一千七百元等語。(三)證人即永晞公
    司會計陳惠芬證稱：伊不知上開一萬一千元有匯入被告甲○○帳戶事等語。(四)華
    信銀行之匯款委託書、被告甲○○上開帳戶存摺影本。(五)如非被告乙○○告知，
    證人丁○○不可能得知被告甲○○帳戶而匯入金錢。又被告甲○○對於帳戶內於
    八十八年七月六日有匯入一萬一千七百元，渾然不知，與常情不合。
貳、上訴要旨
一、被告乙○○、甲○○二人雖提出永晞公司會議紀錄，表示員工提供存款帳號供薪
    資轉帳之用，惟既為薪資轉帳之用，客戶之貨款何以匯入被告甲○○私人帳戶內
    ，被告乙○○、甲○○二人對此無以提出說明。
二、業務侵占係屬既成犯，被告乙○○、甲○○二人於原法院審理中雖有準備款項償
    還，並不影響犯罪之成立，原判決以之為由，判決無罪，尚待商榷。
參、被告之辯解
一、被告乙○○並不認識丁○○，亦未告知丁○○將一萬一千七百元匯入被告甲○○
    之私人帳戶。
二、被告甲○○雖有發現上開一萬一千七百元匯入帳戶，惟一時疏忽未加查證，不知
    係永晞公司之款項。
三、被告甲○○上開帳戶係提供永晞公司匯入員工薪資之用，並非秘密，他人容易取
    得該帳戶帳號，且匯入金錢並不需經過同意，不能因為帳戶有金錢匯入，即認為
    被告乙○○、甲○○二人知情。
肆、本院之判斷
一、按刑法第三百三十六條第二項業務侵占罪，以意圖為自己或第三人不法之所有，
    而侵占業務上所持有之物為其犯罪構成要件。是業務侵占罪之成立，以有業務上
    原因持有他人之物為前提。如原無持有關係，其持有乃由其詐欺之結果，即無侵
    占可言（最高法院五十三年台上字第二九一０號判決參照）。
二、經查，證人丁○○迭次證述：有自稱乙○○者打電話要伊將退貨之貨款一萬一千
    七百元匯還永晞公司，並傳真被告甲○○之帳戶給伊，共傳真二次。伊為確認，
曾打電話至永晞公司求證，有該撥打電話之人接聽電話，伊覺得並無錯誤，才請
    會計匯款等語（見偵字第一０八一六號卷第二二、二三、四四頁、原審卷第一一
    一頁、本院卷第五七、五八頁）。且上開一萬一千七百元確實由丁○○於八十八
    年七月五日匯入被告甲○○上開私人帳戶等情，並有卷附匯款委託書、活期儲蓄
    存款存摺影本可據（見偵字第三一三三號卷第五頁、偵字第一０八一六號卷第三
    ０頁）。而被告甲○○上開帳戶並非供永晞公司使用，永晞公司另在華南銀行公
    館分行設有永晞公司名義帳戶使用等情，已據被告乙○○、甲○○一致供明在卷
    （見本院卷第二六、三０頁），並有永晞公司以該帳戶所簽發支票影本一紙在卷
    可據（見原審卷第三三頁）。上開款項既未匯入永晞公司帳戶，而直接匯入與永
    晞公司業務無涉之被告甲○○上開私人帳戶，縱認確係被告乙○○撥打電話要證
    人丁○○匯款一萬一千七百元，應係出於詐術所為，且被告乙○○、甲○○二人
    並無意為永晞公司收取上開款項，即無為永晞公司持有之意思，不能認定被告乙○○、甲○○有因業務上原因而持有該款項。依上開說明，即與刑法第三百三十
    六條第二項之犯罪構成要件不合，不能論以該罪。
三、原法院以不能證明被告乙○○、甲○○犯業務侵占罪為由，諭知被告乙○○、甲○○無罪之判決，所持理由雖有不同，惟仍無不合。公訴人上訴意旨仍執前詞，
    指摘原判決不當，提起上訴，為無理由，應予駁回。
肆、本院未就被告乙○○、甲○○涉嫌犯詐欺取財罪予以審理之理由
一、按刑事訴訟法第三百條所定科刑之判決，得就起訴之犯罪事實，變更檢察官所引
    應適用之法條，係指法院於不妨害事實同一之範圍內，得自由認定事實，適用法
    律而言。而事實是否同一，應視檢察官請求確定其具有侵害性之基本社會事實是
    否同一而定，並以犯罪構成要件有無罪質上之共通性為具體判斷之標準（最高法
    院八十八年度台非字第三五０號判決參照）。按利用職務上之機會詐取財物與侵
    占，在社會事實關係上，乃截然不同之兩事，要無事實同一之可言。檢察官僅就
    被告利用職務上之機會詐取財物之事實起訴，法院竟就其未起訴之侵占事實，自
    行認定，而加以審判，並變更起訴法條，論處被告以侵占罪刑，於法自有未合（
    最高法院八十六年度台上字第五一一０號判決參照）。
二、本件公訴人係起訴被告乙○○、甲○○共同意圖為自己不法之所有，將所收取永
    晞公司之貨款侵占入己，未繳回永晞公司。則公訴意旨所指被告乙○○、甲○○
    犯業務侵占罪之犯罪時間，為收取貨款後，變易持有之意思為所有之意思，決定
    不繳回永晞公司之時，犯罪被害人為永晞公司。而被告乙○○、甲○○涉嫌詐欺
    取財罪，其犯罪時間為向丁○○施用詐術，表示收取退貨款而取得款項之時，犯
    罪被害人則係丁○○。且就犯罪構成要件而言，前者係意圖為自己或第三人不法
    之所有，侵占自己因業務上所持有之物；後者為意圖為自己或第三人不法之所有
    ，以詐術使人將本人或第三人之物交付，犯罪構成要件迥不相同。則二者侵害之
    被害人不同，犯罪時間、行為態樣，亦有顯著差異，所受法律評價，又大不相同
    ，罪質並無共通性可言。依上開說明，二者社會基本事實並不同一，本院無從就
    被告乙○○、甲○○涉嫌詐欺取財罪加以審判，並變更起訴法條，論處被告乙○○、甲○○詐欺取財罪刑。
三、被告乙○○、甲○○涉嫌詐欺取財罪部分，應另由管轄地方法院檢察署檢察官依
    法處理，附此敘明。
伍、適用之法律
    刑事訴訟法第三百六十八條。
本案經檢察官鄭富銘到庭執行職務。
中      華      民      國      九十一      年      十      月    四    日
                              臺灣高等法院刑事第二十庭
                                  審判長法  官  葉  麗  霞
                                        法  官  范  清  銘
                                        法  官  李  錦  樑
右正本證明與原本無異。
不得上訴。
                                        書記官  郭  台  發
中      華      民      國      九十一      年      十      月    九    日
